---
title: "Ejercicio 8"
author: "by Óscar Vanrell, Ángel Álamo y Juanjo Doblas"
format: revealjs
editor: visual
embed-resources: true
#width: 1500
height: 800
---

```{r librerias y semilla, warning = FALSE, include = FALSE}
library(tidyverse)
library(mvnormtest)
set.seed(1917)
```

## Enunciado

Con algunos programas de ordenador sólo se pueden generar muestras normales univariantes. Supongamos, sin embargo, que deseamos generar una muestra de un vector bidimensional $\textbf{Y} = (Y_1, Y_2)'$ con distribución $N_2( \mathbf{\mu}, \mathbf{\Sigma} )$, donde

$$
\mathbf{\mu} = (\mu_1, \mu_2)
$$

$$
\mathbf{\Sigma} = \begin{pmatrix}
\sigma_{11} & \rho \sqrt{\sigma_{11}} \sqrt{\sigma_{22}} \\
\rho \sqrt{\sigma_{11}} \sqrt{\sigma_{22}} & \sigma_{22}
\end{pmatrix}
$$ 
y $\rho$ denota la correlación entre $Y_1$ e $Y_2$. Entonces podemos recurrir al procedimiento que explicamos a continuación.

## Procedimiento

::: panel-tabset

### a)

  Genera observaciones normales univariantes e independientes entre sí, y para un tamaño muestral $n$ a elegir, genérese una muestra

```{=tex}
\begin{equation}
    \begin{pmatrix}
    x_{11} & x_{12} \\
    
    x_{21} & x_{22} \\
    
    \vdots & \vdots \\
    
    x_{n1} & x_{n2}
    
    
    \end{pmatrix}
  \end{equation}
```
de un vector $\textbf{X} = (X_1, X_2)'$ con distribución $N_2(\textbf{0}, \textbf{I})$.

### b)

Ahora consideremos las sigientes transformaciones lineales de $\textbf{X}$

$$
\begin{align}
Y_1 = & \mu_1 + \sigma_{11} X_1 \\
Y_2 = & \mu_2 + \sigma_{22}(\rho X_1 + \sqrt{1 - \rho^2}X_2)
\end{align}
$$

Demuéstrese que $\textbf{Y} = (Y_1, Y_2)'$ sigue una distribución $N_2(\mathbf{\mu}, \mathbf{\Sigma})$.

### c)  

Elíjanse unos valores concretos para $\mathbf{\mu}, \sigma_{11}, \sigma_{22}$ y $\rho$. Utilizando la combinación lineal del apartado (b), genérese con R una muestra de $\textbf{Y}$ a partir de la muestra del apartado (a).

:::

## Resolución




Generamos dos vectores de dimensión $n = 10$ que sigan distribuciones $N(0,1)$ y que sean independientes entre sí con el comando `rnorm` y los combinamos en una matriz obteniendo:


```{r apartado a}
n = 10
  
X1 <- n %>% rnorm
X2 <- n %>% rnorm

X <- cbind(X1, X2)

X
```

Esta muestra sigue una distribución $N_2(\textbf{0}, \textbf{I})$, ya que las columnas siguen distribuciones $N(0,1)$ y son independientes.

## Resolución

Ahora, vamos a elegir valores para $\mathbf{\mu}, \sigma_{11}, \sigma_{22}$ y $\rho$. Por ejemplo:
$$
\begin{align}
\mathbf{\mu} = & (10, 20)   \\
\sigma_{11} = & 2           \\
\sigma_{22} = & 4           \\
\rho = & 0.7 \Leftrightarrow \sigma_{12} = 0.7 * \sigma_{11} * \sigma_{22}
\end{align}
$$

```{r apartado c variables}
mu1 = 10
mu2 = 20
sigma1 = 2
sigma2 = 4
rho = 0.7
mu = c(mu1, mu2)
```

## Resolución

Realicemos las comb. lin. presentadas en (b) y juntemos los dos vectores obtenidos en una matriz.

```{r apartado c combinacion lineal}
Y1 = mu1 + sigma1 * X1
Y2 = mu2 + sigma2*(rho*X1 + sqrt(1-rho^2)*X2)

Y <- cbind(Y1, Y2)
Y
```

## Resolución

Veamos que esta matriz sigue una distribución $N_2(\mathbf{\mu}, \mathbf{\Sigma})$. Para ello, realizaremos el test de Shapiro-Wilk.

```{r apartado b}
mshapiro.test(t(Y))
```

Vemos que el p-valor del test de Shapiro-Wilk es $0.5004$, que indica que no hay evidencia estadística suficiente para rechazar la hipótesis nula, lo que sugiere que los datos pueden provenir de una población con una distribución normal.

## 5000 observaciones

Como la muestra es pequeña (sólo 10 observaciones), vamos a realizar el mismo test para una muestra de 5000 observaciones, que es el máximo que nos permite la función `mshapiro.test`de R.

```{r apartado b con mas muestras}
A1 <- 5000 %>% rnorm
A2 <- 5000 %>% rnorm

B1 = mu1 + sigma1 * A1
B2 = mu2 + sigma2*(rho*A1 + sqrt(1-rho^2)*A2)

B <- cbind(B1, B2)

mshapiro.test(t(B))
```

Ahora, vemos que el p-valor es $0.9839$, que es cercano a $1$, por lo que tenemos suficiente evidencia estadística para afirmar que $\mathbf{Y}$ sigue una distribución $N_2(\mathbf{\mu}, \mathbf{\Sigma})$.

## código

```{r código apartado b con mas muestras, echo=TRUE}
A1 <- 5000 %>% rnorm
A2 <- 5000 %>% rnorm

B1 = mu1 + sigma1 * A1
B2 = mu2 + sigma2*(rho*A1 + sqrt(1-rho^2)*A2)

B <- cbind(B1, B2)

mshapiro.test(t(B))
```


